【裁判字號】    98,消債抗,184
【裁判日期】    981215
【裁判案由】    更生事件
【裁判全文】
臺灣臺北地方法院民事裁定           98年度消債抗字第184號
抗  告  人  甲○○
代  理  人  李詩皓律師
上列抗告人因消費者債務清理條例更生事件，對於中華民國98年
4月30日本院98年度消債更字第115號裁定提起抗告，本院裁定如
下：
    主  文
抗告駁回。
抗告程序費用新臺幣壹仟元由抗告人負擔。
    理  由
一、本件抗告人聲請更生，係以：抗告人曾於消費者債務清理條
    例施行前之民國95年間，依照中華民國銀行公會會員辦理消
    費金融案件無擔保債務協商機制，與最大債權機構中國信託
    商業銀行股份有限公司（下稱中國信託銀行）成立月付各債
    權銀行合計新臺幣（下同）4 萬8035元之協商方案，惟嗣因
    抗告人失業，扣除房租、生活必要開銷後，已無法負擔協商
    還款因而毀諾，抗告人確有不可歸責於己之事由致不能履約
    ，且抗告人無擔保或無優先權之債務總額未逾1200萬元，復
    未經法院裁定開始清算程序或宣告破產，爰依消費者債務清
    理條例第151 條第6 項聲請更生等語，為其理由。
二、原審則以抗告人自陳95年至97年9 月30日間投保薪資為3 萬
    4800元，97年10月起調漲為3 萬8200元，於協商繳款期間，
    仍能負擔95、96年每月約4 萬4000元之生活支出，96年8 月
    開支更逾5 萬元，顯見抗告人並未據實陳報財產狀況。抗告
    人未釋明配偶之謀生能力及對子女之扶養費用分擔，則抗告
    人所陳之扶養費支出，未足採信。抗告人之配偶就父親之扶
    養義務，順位優先於抗告人對其之扶養義務，是抗告人陳報
    之每月所支看護費用，並無理由。抗告人所附天然氣、電話
    費、水費、電費、中華電信電話及ADSL費用繳款證明或帳單
    ，所列用戶名稱皆非抗告人，上載地址亦非抗告人之住居所
    ，難認為抗告人之必要支出，況縱認其屬實，每月電費5897
    元、電話費1332元、餐費9000元，有開銷過高之虞，非屬必
    要，足見抗告人並未節制開支。自抗告人投保資料所示，其
    自95年1 月3 日起加保，迄未退保，期間並曾提高投保薪資
    數額，且抗告人之薪資存摺於毀諾後亦仍續有薪資轉入紀錄
    ，況協商成立後既有調漲薪資，應更有餘力償債，抗告人主
    張因非可歸責於已之事由而毀諾，自無可採，其聲請更生核
    與消債條例第151 條第5 項但書規定不符等情，駁回抗告人
    更生之聲請。
三、抗告意旨略以：抗告人參與95年銀行公會提供之債務協商機
    制，雖與銀行達成每月繳款4 萬8035元之協議，然抗告人僅
    繳款一期即因無力支付月付款而毀諾。原審未予察明，僅憑
    中國信託銀行所提陳報資料等，即認抗告人有陳報財產狀況
    不實之情事，因而駁回更生之聲請，自屬率斷，爰提起抗告
    ，請求廢棄原裁定另為開始更生程序之諭知等語。
四、按消費者債務清理條例施行前，債務人依債務協商機制與金
    融機構成立協商後，履行顯有重大困難者，固得聲請更生，
    惟須債務人對履行困難之原因，有不可歸責之事由，始足當
    之。此觀消費者債務清理條例第151 條第5 項、第6 項規定
    自明。經查，抗告人於95年9 月間與最大債權銀行即中國信
    託銀行成立債務協商後，僅繳納一期，自95年10月起，即未
    再支付協商月付款，此經抗告人與中國信託銀行陳明在卷。
    觀諸抗告人95年度毀諾時全年所得為78萬3254元，可處分所
    得平均每月為6 萬5271元。抗告人以此收入，扣除每月應付
    協商款4 萬8035元，尚有1 萬7236元可供生活。再依抗告人
    所提綜合所得稅各類所得資料清單及勞工保險投保資料所載
    ，抗告人於95至97年期間均有哈其股份有限公司之薪資所得
    ，並自95年起，即以同公司為投保單位投保勞保迄今。足見
    抗告人稱其因失業而無力支付協商月付款等語，難認屬實，
    未足採信。又抗告人雖謂其協商後至毀諾時之必要支出，達
    每月4 萬6692元。惟抗告人既欲利用更生程序獲取免除巨額
    負債之利益，審酌抗告人無法履行協商債務有無歸責原因，
    即應以最低生活標準作為衡量依據，始屬公允。乃因更生制
    度旨在兼顧債權人權益與債務人經濟生活，使債務人於基本
    生活可以維持情況下，合理清償債務而獲得更生，並非在使
    債務人坐擁寬裕生活又可免除積欠之債務。查抗告人與夫、
    女每月支出之電費約1659元，已逾越合理最低生活標準，應
    以每月支出不逾1200元為適當。逾此金額部分難認屬於必要
    支出。又抗告人所列公公（楊進國）看護費及女兒扶養費部
    分，縱認屬實，亦應由全體扶養義務人共同分擔。且楊進國
    尚有總價值167 萬9450元之房屋、土地不動產財產，可資運
    用，足見抗告人所陳此部分費用應非必要支出之列。而抗告
    人女兒於抗告人毀諾時皆已成年，即使在學，惟衡諸現今社
    會情況，學生工讀者比比皆是，非不得工讀以減輕抗告人扶
    養費之負擔。而自抗告人所附水費、電費、電信費等繳費單
    據以觀，皆係以臺北縣中和市同一住址為計費處所，顯見抗
    告人實際住所應在臺北縣內。依內政部公佈95年度臺北縣每
    人每月最低生活標準為9210元，抗告人所得於扣除協商月付
    款及最低生活開支後，尚餘8026元以供運用。可見抗告人若
    能撙節開銷，理應可按時清償協商月付款。況抗告人為57年
    出生，其配偶為49年出生，皆值盛年，同心戮力非不可期待
    尋得更高收入所得。是綜上所述，以抗告人95年間收入狀態
    ，難認有何不能按時履行協商月付款之情事。乃抗告人既無
    收益不如預期或其他情事變更之情形，卻未按月繳納協商月
    付款，自應認有歸責原因。抗告人謂其非因可歸責之事由致
    無法履行協商云云，尚不足採。揆諸首揭規定，自不能准許
    抗告人更聲之聲請。原審駁回抗告人更生之聲請，理由雖有
    不同，結論實無二致。抗告人以前詞指摘原裁定不當，求為
    廢棄改判，為無理由，其抗告應予駁回。爰依消費者債務清
    理條例第15條，民事訴訟法第495 條之1 第1 項、第449 條
    第2 項、第95條、第78條，裁定如主文。
中    華    民    國    98    年    12    月    15    日
                  民事第三庭  審判長法  官  丁蓓蓓
                                    法  官  郭美杏
                                    法  官  黃明發
上為正本係照原本作成。
本裁定不得再抗告。
中    華    民    國    98    年    12    月    15    日
                                    書記官  陳怡如

司法院資訊處製作；財團法人民間司法改革基金會備份。
